臺灣高等法院臺中分院民事判決　八十九年度重上更(一)字第二號
　　　上　訴　人　乙○○○
　　　　　　　　　丙○○
　　　被上訴人　　甲○○
右當事人間清償債務事件，上訴人對於中華民國八十六年十一月三日臺灣臺中地方法
院八十六年度重訴字第三五六號第一審判決提起上訴，判決後經最高法院第一次發回
更審，本院判決如左：
    主    文
原判決廢棄。
被上訴人應給付劉憲文新台幣伍仟萬元，並由上訴人乙○○○代位受領。
被上訴人應給付劉憲文新台幣捌佰萬元，並由上訴人丙○○代位受領。
第一、二審及發回前第三審訴訟費用均由被上訴人負擔。
本判決第二項於上訴人乙○○○以新台幣壹仟陸佰陸拾陸萬元為被上訴人供擔保後得
假執行；但被上訴人於假執行程序實施前以新台幣伍仟萬元為上訴人乙○○○預供擔
保，得免為假執行。
本判決第三項於上訴人丙○○以新台幣貳佰陸拾陸萬元為被上訴人供擔保後得假執行
；但被上訴人如於假執行程序實施前以新台幣捌佰萬元為上訴人丙○○預供擔保，得
免為假執行。
    事    實
甲、上訴人方面：
一、聲明：除假執行供擔保金額外，如主文所示。
二、陳述：除引用原判決書之記載外，補稱：
（一）訴訟上之自認，有拘束法院之效力：
  １、查「寄託」是事實，「寄託關係」是法律關係，「寄託物返還請求權」是本件
      訴訟標的。被上訴人於原審承認「債務人劉憲文寄存被上訴人新台幣（下同）
      五千八百萬元」之事實，復經債務人劉憲文承認，此項事實之承認，應屬訴訟
      上之自認，未經合法撤銷自認前，應有自認之效力。又被上訴人於原審承認：
      「本件被代位權利屬金錢之消費寄託返還請求權」，係對於本件訴訟標的之承
      認，依民事訴訟法第三百八十四條規定，屬於訴訟上之認諾，法院即應不調查
      上訴人所主張為訴訟標的之法律關係是否果屬存在，而以認諾為被上訴人敗訴
      之判決基礎。「民事訴訟事件，當事人曾為不利於己之自承（自認）時，法院
      自可毋庸予以調查證據，即依據其自承（自認）以為裁判，如合法代理人在訴
      訟上代為自認，亦與該當事人自身所為者同」。又「當事人於訴訟上所為之自
      認，於辯論主義所行之範圍內有拘束法院之效力，法院自應認當事人自認之事
      實為真，以之為裁判之基礎」。
  ２、本件上訴人於原審起訴主張：上訴人為劉憲文之債權人，而劉憲文寄存於被上
      訴人銀行帳戶有五千八百萬元，劉憲文對被上訴人有五千八百萬元之寄託物返
      還請求權等情（見原審起訴狀），上訴人主張之事實，經債務人劉憲文承認，
      被上訴人自認，依首開判例意旨，有拘束法院之效力，法院自應認當事人自認
      之事實為真，以之為裁判之基礎，豈原審竟違背判例意旨，擅自認定：「至上
      訴人主張被上訴人與劉憲文間有成立寄託契約，被上訴人固不爭執，惟當事人
      間此項法律上之見解，究不妨礙本院基於調查所悉之事實，適用法律之職權，
      不生拘束之效果」等詞，原審判決顯已違背自認之規定。
  ３、被上訴人已於原審為訴訟上自認：被上訴人於原審答辯狀第一點稱：「本件債
      務人即被代位人劉憲文寄存於被上訴人甲○○設於大眾銀行台中分行活儲帳戶
      第000000000000號內帳戶存款五千八百萬元，於台灣台中地方法
      院檢察署檢察官偵查其是否涉犯銀行法等時予以扣押在案」、第二點稱：「本
      件被代位權利屬金錢之消費寄託返還請求權」等語。自屬訴訟上自認。其中有
      關「本件被代位權利屬金錢之消費寄託返還請求權」等語，係對於本件訴訟標
      的之承認，依民事訴訟法第三百八十四條規定，屬於訴訟上之認諾，法院即應
      不調查上訴人所主張為訴訟標的之法律關係是否果屬存在，而以認諾為被上訴
      人敗訴之判決基礎。
  ４、債務人劉憲文已於原審承認金錢寄託關係：債務人劉憲文於原審八十六年七月
      二十四日庭訊時供稱：「（五千八百萬元是借或放在甲○○處﹖），是放在甲
      ○○處，而不是借給他」，另於原審八十六年十月二十三日庭訊時供稱：「我
      存這些錢時有照會過甲○○，說有一筆龐大的錢要存入會造成他利息問題」、
      「我重複敘述一下，我寄託在甲○○裡面的錢．．．．」、「外人較不瞭解，
      讓我能寄託這些錢，我十二月二十八、二十九、三十日分別存入，就把印章存
      摺交給中興會計事務所吳熊男會計師，因為他是我債權處理人，我都交給他」
　　　等語，債務人劉憲文已承認其與被上訴人間有金錢寄託關係。
  ５、何況本件上訴人於原審起訴案由，為請求被上訴人清償債務，原審最後言詞辯
      論時，上訴人亦主張：「我們是本於債務債權，甲○○是第三債務人，我們可
      以代位請求」等語，亦即代位權之行使，僅主張債務人劉憲文與被上訴人之間
      ，有債權債務關係，上訴人即得代位請求，至於該債權債務關係，係基於何種
      法律關係，均非所問。原審就上訴人主張因契約關係所生債權債務之法律關係
      ，漏未審酌。
（二）寄託物為金錢時，並無返還原物之義務，應無給付不能或不能行使問題：
  １、民法第六百零三條第一、二項規定：「寄託物為金錢時，推定受寄人無返還原
      物之義務，但須返還同一數額」、「受寄人依前項規定僅須返還同一數額者，
      寄託物之利益及危險，於該物交付時，移轉於受寄人」。本件債務人劉憲文將
      金錢寄託被上訴人時，其利益及危險均移轉與被上訴人，因此被上訴人僅負有
      返還同一數額五千八百萬元之義務，並無返還原物之義務，故被上訴人銀行內
      帳戶存款，縱令檢察官扣押或經法院查封或被上訴人已脫產，仍不能因此免除
      返還之義務，上訴人仍得行使代位權，對於被上訴人其他財產求償，亦即金錢
      債務，並非特定物，不發生給付不能情形，應無不能行使問題。債務人劉憲文
      請求被上訴人返還寄託金錢，核與被上訴人之財產經檢察官扣押或法院查封或
      被上訴人已脫產，均不受影響。
  ２、按「怠於行使，謂應行使並能行使而不行使，其有無故意過失或其原因如何，
      在所不問。債權人曾經催告債務人行使其權利與否，亦非所問。在債務人怠於
      行使權利之間，債權人即得行使代位權」。本件債務人劉憲文將五千八百萬元
      寄託被上訴人，雖經檢察官於八十六年二月十九日予以扣押，惟嗣於八十六年
      五月三十日已解除扣押，自解除扣押日起，債務人劉憲文已可行使權利而怠於
      行使，至於另債權人劉錦環聲請強制執行已收取債權三百多萬元，係將被上訴
      人帳戶內六千一百多萬元，因強制執行而剩餘五千八百萬元，核與本件無關。
  ３、次按「實施查封後，債務人就查封物所為移轉、設定負擔或其他有礙執行效果
      之行為，對於債權人不生效力」，故本件假扣押僅禁止被上訴人如將財產交付
      與第三人，對於上訴人不生效力而已，並未禁止被上訴人將財產交付與假扣押
      債權人（即上訴人）。原審認定系爭五千八百萬元已由上訴人假扣押，債務人
      無從行使權利云云，有違上開法條規定。原審此種法律見解，無異認定任何債
      權人不得實施假扣押，否則債務人因假扣押而無從還錢。
（三）債權人行使代位權，他債權人均得參加分配：按債務人之財產為總債權人之共
      同擔保，故訴求所得，應直接歸屬債務人，即代位起訴之債權人，不得以之僅
      供清償一己之債權，故本件代位訴求所得，他債權人得參加分配，上訴人僅債
      權人之一而已，不影響公平分配原則。
（四）被上訴人對於系爭帳戶存款，有處分權：債務人劉憲文雖將系爭帳戶存摺及印
      章交給第三人保管，但僅屬保全債權之安全措施而已，被上訴人祗要親自到銀
      行變更印鑑，即可將系爭存款以轉帳方式匯出，根本毋庸存摺及原印鑑，此為
      眾所周知之事實，故被上訴人對於系爭存款仍有絕對處分權。又被上訴人本人
      之債權人，對於系爭存款，亦得聲請法院強制執行，債務人劉憲文不得主張系
      爭存款為其所有，提起第三人異議之訴。故上訴人如果未對被上訴人假扣押及
      起訴，系爭存款早已脫產。
（五）債務人劉憲文對於被上訴人甲○○有六千五百十九萬四千零六十三元之債權存
      在，玆有台中地方法院八十九年二月十四日八十九年度促字第七○九八號核發
      支付命令及確定証明書附卷可稽，足見債務人劉憲文與被上訴人甲○○之間有
      因契約關係所生債權債務關係，上訴人得代位請求。次按債務人怠於行使權利
      ，不因債務人以後是否繼續怠於行使權利而影響債權人已行使之代位權，故債
      權人之代位起訴，不限制債務人以後自己之起訴，而債務人以後之起訴，亦不
      影響債權人在前之代位起訴。債務人劉憲文於本件訴訟中對於被上訴人請求核
      發支付命令，不影響上訴人本件代位權之行使。
（六）債務人劉憲文雖受破產宣告，其聲請強制執行部分，因係執行當事人固應停止
      執行，待破產管理人承受，但本件訴訟之當事人非劉憲文，並無承受訴訟及停
      止訴訟之情形。
（七）他債權人劉錦環聲請法院執行被上訴人甲○○存款六千一百多萬元之其中三百
      多萬元，餘額五千八百萬元與債權人劉錦環之執行無關：
　　　查上訴人於原審稱：他債權人劉錦環聲請法院執行款項三百多萬元，與本件五
　　　千八百萬元無關，已如前項說明。而原審判決理由第五點亦認定：「．．．該
　　　訴外人劉錦環具狀向本院執行處陳報已自大眾銀行台中分行收取劉憲文所有存
　　　在於該行之存款債權等情，業據本院調取本院八十六年度執字第三七五九號給
　　　付票款民事執行卷，核屬實在」等詞，經查原審既已認定他債權人劉錦環收取
　　　存款債權，足見他債權人劉錦環三百多萬元之債權已全部清償，核與本件餘款
　　　五千八百萬元無關。
（八）綜合上情，本件上訴人依據寄託關係代位請求被上訴人返還金錢，被上訴人已
      於原審分別自認及認諾，應為被上訴人敗訴之判決，乃原審竟自作主張，認為
      不受其拘束，違背當事人進行主義及民事不干涉主義。又上訴人於原審另主張
      依契約關係代位請求被上訴人返還金錢，原審漏未審酌，亦未說明不予審酌之
      理由。又債務人劉憲文於八十六年六月十三日釋放，系爭存款五千八百萬元早
      經檢察官於八十六年五月十三日解除扣押，他債權人劉錦環終局執行三百多萬
      元，已經收取，核與本件五千八百萬元無關，債務人劉憲文竟怠於行使請求被
      上訴人返還五千八百萬元，原審竟認定未怠於行使，顯有不當。
三、證據：引用原審立證方法。
乙、被上訴人方面：未於言詞辯論期日到場，惟據其前到場聲明及陳述略稱：
一、聲明：求為判決：
（一）上訴人之訴及假執行之聲請均駁回。
（二）如受不利益之判決願供擔保請准宣告免為假執行。
二、陳述：除引用原判決書之記載外，補稱：
（一）按債權人代位行使之權利，原為債務人之權利，必於債務人有怠於行使權利情
      事時，始得為之，若債務人對於第三人已無權利存在，或經行使而無效果時，
      即無代位行使權利之餘地，換言之，本件上訴人欲代位行使債務人劉憲文之債
      權，須係劉憲文對被上訴人間存在有五千八百萬元之返還請求權，方符代位權
      行使之要件，惟揆諸事實及證據，債務人劉憲文與被上訴人間之法律關係，並
      未發生系爭五千八百萬元之返還請求權，該五千八百萬元之債權，係直接存在
      於劉憲文與該款存放之大眾銀行台中分行之間，以下論述之：
  １、按民事訴訟法第四百七十三條第三項之規定，第三審發回更審之事件，受發回
      法院應受拘束者，以關於法律上之判斷即法律上之見解為限。至第三審所指示
      應予調查之點，不過為應行調查之例示，並非限制下級審調查證據之職權，下
      級審於所指示之外，當然可為別種事實證據之調查，因此發回更審僅以原判決
      理由不備為發回原因，原審當然可為別種事實證據之調查及認定。對於本件最
　　　高法院僅係認「上訴人除主張代位劉憲文向被上訴人行使寄託物返還請求權外
　　　，尚主張劉憲文與被上訴人間，有因契約關係所生債權債務之法律關係，伊得
　　　代位請求等語：：」。其僅謂原審未就此「契約關係」審酌，並未駁斥原審所
　　　認：劉憲文與被上訴人甲○○間並無所謂消費寄託關係存在等語，是最高法院
　　　應係認定原審所判認，劉憲文與被上訴人間之關係，並非典型之契約而係為一
　　　種無名之借名契約無訛。
  ２、上訴人辯稱存摺名義人即為存款人，即為該銀行之債權人，被上訴人乃為系爭
      帳戶之真正債權人，而劉憲文對其有寄託關係之返還請求權，故其等得行使代
      位權云云，然遽認開戶人即係對銀行之真正債權人，而無庸去深究其實質關係
      ，不免武斷，本案中並不得因該帳戶為被上訴人所開設，即直指被上訴人為銀
      行之債權人，而劉憲文持有存摺、印章，對該帳戶有絕對之自主權，此亦為上
      訴人所不爭之事實，由實質關係上觀察，劉憲文方為對銀行之真正債權人。
  ３、上訴人引劉憲文之原審供稱：「．．．我存這些錢有照會過甲○○說有一筆龐
      大的錢存入．．．有告訴他如有造成所得上的問題，我會負責，除此之外，我
      和甲○○就沒有接觸過，沒告訴他存入多少，都是我自己自主在使用」云云。
      由上可知，被上訴人甲○○根本不知何時有金錢存入，該金錢額度有多少？其
      絕無可能與劉憲文形成物權讓與之合意，故該金錢之所有權並未移轉，此更可
      堪支持前述所言對銀行之債權人乃為劉憲文，非被上訴人甲○○。
  ４、綜上所述，系爭銀行存款之債權人實為劉憲文無訛，故上訴人主張劉憲文為債
      權之準占有人云云，即無可採，　鈞院前審判決亦持此見解︵尤其釐清銀行與
      劉憲文之關係及存款所有權變動情形，益證被上訴人主張實屬的論︶，最高法
      院亦不否認此見解，因此上訴人辯稱欲代位行使權務人劉憲文對被上訴人甲○
      ○之「寄託物返還請求權」云云，實屬無據。誠然本件劉憲文與被上訴人甲○
      ○間有某種無名「契約」關係存在，惟其約定內容僅存於借其名字開戶之利使
      用，並無任何資金移轉關係，尤須強調者，該「契約」關係絕無涉有約定被上
      訴人應返還劉憲文五千八百萬元之法律關係，劉憲文亦無能憑此契約關係，具
      有請求被上訴人返還系爭之五千八百萬元之權利，上訴人所主張之行使代位權
      ，其要件並不具備。
（二）按上訴人上訴理由主張：債務人劉憲文與被上訴人間具消費寄託契約，且於第
      一審自認其事實，因而有拘束法院之效力，又謂被上訴人既負返還寄託物之責
      ，且於寄託物為金錢之情形下，因不負返還原物責任，不致發生給付不能，故
      雖該帳戶存款遭扣押，仍不受影響，債務人應有怠於行使權利之情形云云。惟
      按：
  １、權利自認與事實自認不同，前者係指訴訟當事人之一造就他造關於請求權前提
      之權利或法律關係存否之陳述，亦為相同之陳述之謂；後者則為訴訟當事人之
      一造對於他造所主張不利於己的事實，而為承認，兩者觀念相異。依據實務及
      學說之見解均認：自認的對象為事實，至於法規或經驗之存否、解釋、適用均
      不屬辯論主義的範圍，當事人如就請求權前提之法律關係所為之自認，在法官
      知法之原則下，法的適用為法院之職權，不受當事人之拘束，換言之，當事人
      對法之適用判斷有錯誤時，不應將判斷錯誤之理由令當事人承受
  ２、被上訴人雖於原審庭訊供稱：「本件被代位權利屬金錢之消費寄託返還請求權
      」等語，然查被上訴人係受債務人劉憲文之妻胡桂霞所指示開設系爭帳戶，並
      將開戶存款五百元返還被上訴人，且取走存摺、印章後交劉憲文使用，由劉憲
      文自主支配該帳戶。故原審在考量其經濟目的下，認定無論此種約定型態僅為
      借名契約，或其他有名、無名契約，容與寄託契約之性質未合甚明；且說明當
      事人間此項法律上之見解，就不妨礙法院基於調查所悉之事實，適用法律之職
      權，不生拘束之效果。衡之上述權利自認之理論，原審之判決洵屬正確。是被
      上訴人與劉憲文間尚無上訴人所稱之寄託契約存在，上訴人主張代位行使其寄
      託物返還請求權，顯無理由。
（三）按債權人代位權之行使，須債務人有怠於行使其權利時，方得為之，民法第二
　　　百四十二條著有明文。而債務人是否怠於行使權利，應以其有無行使權利之決
　　　心及具體行動，並是否積極求取達到圓滿實現其權利內容之目的加以判斷。查
　　　劉憲文因案自八十六年二月一日起被羈押在台中看守所，至同年六月十三日止
　　　仍在押中，系爭帳戶之存款則自八十六年二月十九日起為台中地檢署檢察官以
　　　其為劉憲文犯罪之證據，予以扣押在案，至同年五月三十日始發函大眾銀行台
　　　中分行解除扣押，在台中地檢署扣押該帳戶期間，復有劉憲文之債權人劉錦環
　　　於八十六年四月二十四日聲請台中地方法院，以八十六年四月二十九日八十六
　　　年度執九字第三七五九號執行命令，諭知禁止債務人劉憲文及被上訴人收取對
　　　大眾銀行台中分行之債權，或為其他處分；迨至八十六年六月十八日，劉錦環
　　　具狀向台中地方法院執行處陳報已自大眾銀行台中分行收取劉憲文所有，存於
　　　該行之存款債權等情，均有卷宗足稽；上訴人二人復自承系爭帳戶尚有存款五
　　　千八百萬元，已為其等予以假扣押在案等語，經綜合上述情節，顯見債務人劉
　　　憲文實無從行使權利。
（四）末按債權人代位債務人起訴請求為財產上之給付，因債務人之財產為總債權人
      之共同擔保，故訴求所得，應直接歸屬債務人，即代位起訴之債權人，不得以
      之僅供清償一己之債權，如須滿足自己之債權，應另經強制執行程序始可。債
      權人雖亦有代位受領第三債務人清償之權限，然受領權與代位請求權應有不同
      ，須第三債務人清償時，債務人怠於受領時，債權人始得代位行使受領權。又
      代位受領後，債權人與被代位之債務人間成立寄託契約，因債務人之請求，應
      隨時返還之，債權人不得請求抵銷，以免與「債權人代位受領之給付，為總債
      權人之擔保」之意義違背。查被代位人劉憲文未怠於行使對被上訴人之債權已
      如上述，故如於被上訴人得向被代位人清償時，被代位人應不致發生怠於受領
      之情形，因此上訴人等訴求代位受領被上訴人設於大眾銀行之帳戶存款，又未
      能舉證證明其債務人劉憲文確有何怠於受領之事實存在，衡諸上情，上訴人等
      之代位受領聲明應屬無理由。
三、證據：引用原審立證方法。
    理    由
一、被上訴人經合法通知無正當理由未於言詞辯論期日到場，經核無民事訴法第三百
    八十六條所列各款之情形，爰依上訴人之聲請，由其一造辯論而為判決。
二、本件上訴人主張：上訴人丙○○、乙○○○依序持有訴外人魏清文於八十六年一
    月十五日及同年三月二十日簽發，付款人為台中市第三信用合作社，面額各為五
    千萬元，票據號碼依序為0000000號、0000000號，均經訴外人劉
    憲文背書之支票各一張，屆期提示，皆遭退票。因劉憲文有五千八百萬元寄存於
    被上訴人設於大眾商業銀行台中分行第000000000000號活期儲蓄存
    款帳戶內，對於被上訴人有返還請求權，惟其怠於行使權利，伊為保全債權，自
    得代位劉憲文依寄託物返還請求權及其與被上訴人間因契約所生之債權債務關係
    ，請求被上訴人返還該款等情，求為命被上訴人給付劉憲文五千八百萬元，其中
    八百萬元由上訴人丙○○代位受領、五千萬元由上訴人乙○○○代位受領之判決
    。
三、被上訴人則以：上訴人欲代位行使債務人劉憲文之債權，須劉憲文對被上訴人間
    存在有五千八百萬元之返還請求權存在，方符代位權行使之要件，惟劉憲文與被
    上訴人間之法律關係，並未發生系爭五千八百萬元之返還請求權，該五千八百萬
    元之債權，係直接存在於劉憲文與該款存放之大眾銀行台中分行之間。又系爭五
    千八百萬元，除因劉憲文涉嫌違反銀行法，經檢察官扣押外，尚經其他債權人劉
    錦環聲請法院假扣押，劉憲文因而無法行使權利，其既無怠於行使權利，上訴人
    自無代位行使之餘地等語，資為抗辯。
四、按訴訟標的已否表明、特定，尚須配合原告所主張之原因事實而為判斷。在起訴
    時，或訴訟程序之前階段，要求原告依處分權主義為訴訟標的及訴之聲明之表明
    、特定，實具有提示、限定審判對象範圍之機能、凸顯攻擊防禦目標之機能及預
    告既判力客觀範圍之機能。民事訴訟法第二百四十四條第一項第二款要求原告在
    特定訴訟標的所必要之範圍內，於起訴時應併表明原因事實，此可便利被告認明
    攻擊防禦之目標，保護其防禦權，並使法院儘速把握本案審判之對象而準以擬定
    審理之方針，致力防止發生突擊性裁判。於簡易訴訟起訴時得選擇僅表明原因事
    實，而以之與訴之聲明相結合，作為本案審判之對象範圍，使原告在不確知如何
    適用實體法致難就原因事實自為實體法上定性時，或有意就一個紛爭事實謀求利
    用同一訴訟程序予以解決時，得受尊重其實體處分權、程序處分權及程序選擇權
    ，藉此既可獲得平衡追求實體利益及程序利益，並受實質保護訴訟權之機會；如
    此既符「法官知法」之原則，亦不苛求當事人具有超越於法官即法律專家之法律
    知能，以防免發生悖逆期待可能性之情事。如此容許原告得選擇以原因事實之表
    明劃定訴訟標的之訴訟上請求方式，為貫徹保護原告所享上開權利，基於程序選
    擇權之法理，原亦可能且應該被採用於通常訴訟程序。
五、本件上訴人主張之原因事實為伊等對劉憲文有票據債權，因劉憲文有五千八百萬
    元寄存於被上訴人設於大眾商業銀行台中分行第000000000000號活
    期儲蓄存款帳戶內，對於被上訴人有返還請求權，惟其怠於行使權利，伊為保全
    債權，自得代位劉憲文依寄託物返還請求權及其與被上訴人間因契約所生之債權
    債務關係，請求被上訴人返還該款，其所主張之訴訟標的係代位權，代位劉憲文
    對被上訴人之寄託物返還請求權及劉憲文與被上訴人間因契約所生之債權債務關
    係而為請求，經查：本件係因劉憲文投資股票失利，欲處理債務，乃向訴外人即
    其妻胡桂霞表示需要一個存款帳戶使用，胡桂霞因而指示其員工即被上訴人前往
    大眾銀行台中分行開設第000000000000號活期儲蓄存款帳戶，開戶
    後被上訴人即將該帳戶之存摺及印章交給胡桂霞，胡桂霞則將開戶存款五百元返
    還被上訴人，被上訴人本人在該帳戶內並無存款，亦不知該帳戶如何使用等情，
    業經證人劉憲文在一審及更審前本院結證在卷，核與被上訴人於八十六年二月十
    九日在臺灣臺中地方法院檢察署八十六年度偵字第二七九六號偵查中供述情節相
    符，有上開偵訊筆錄影本在卷可稽。被上訴人僅是開設上開帳戶提供胡桂霞使用
    ，至於胡桂霞如何使用及交給何人使用均非其所得過問，該帳戶嗣由胡桂霞交給
    劉憲文使用，劉憲文對於如何使用帳戶有絕對之自主權，其存、提款均無庸知會
    或經過被上訴人同意等情，亦經證人劉憲文結證在卷。參以金融業之慣例，只要
    持有存摺及印鑑章者即可提存款，無需本人親自辦理提存款手續，只要實際上持
    有該帳戶之存摺及印鑑章者即可自由使用帳戶以供提存款之用，至於是否本人則
    非所問，即帳戶之使用人是否本人並非使用帳戶之要件，核其間之法律關係為消
    極信託關係，是被上訴人雖為上開帳戶之名義人，惟其因並未持有存摺及印鑑章
    ，且帳戶內之存款並非其所存入，故實際上對於該帳戶內之存款並無實際支配使
    用之權利至明。按稱寄託者，謂當事人一方，以物交付他方，他方允為保管之契
    約，民法第五百八十九條第一項定有明文。是寄託契約係以寄託物之交付及他方
    允為保管為其成立要件，如無實際之交付寄託物行為，他方亦無代為保管之允諾
　　，則無成立寄託契約餘地，先予明。查本件係因劉憲文投資股票失利，欲處理
　　債務，乃借用被上訴人名義在大眾銀行台中分行存款，被上訴人雖為上開帳戶之
　　名義人，惟其因並未持有存摺及印鑑章，且帳戶內之存款並非其所存入，故實際
　　上對於該帳戶內之存款並無實際支配使用之權利至明。劉憲文並非將其金錢交付
　　予被上訴人保管，再由被上訴人存入上開存款帳戶內，而是由劉憲文本於其對於
　　該帳戶之自主使用權將金錢存入帳戶內，是其與被上訴人間借用帳戶之行為，與
　　前開法條規定之寄託關係不同，至為明顯，劉憲文與被上訴人間並無寄託契約存
　　在，堪以認定。是上訴人主張依寄託物返還請求權之法律關係請求上訴人返還款
　　項，自無可採。再按法院應依當事人所為事實上陳述，正確的適用法律，惟法院
　　應如何正確適用法律則不受當事人法律上陳述之拘束（最高法院二十三年渝上字
　　第三五０號判例參照）。本件依被上訴人及劉憲文所述之事實為法律上之判斷，
　　認並非寄託關係，已如前述，是被上訴人、劉憲文二人縱因誤認而為其二人之間
　　有寄託關係存在之陳述，亦屬其二人誤會法條規定之結果，其見解對法院正確適
　　用法律並不生拘束力，而不發生所謂自認或認諾之法律效果，即法院應受其自認
　　或認諾拘束可言。上訴人認被上訴人所為屬於訴訟上之認諾，法院即應不調查上
　　訴人所主張為訴訟標的之法律關係是否果屬存在，而以認諾為被上訴人敗訴之判
　　決云云，亦非可採。
六、惟本件債務人劉憲文對於被上訴人有六千五百十九萬四千零六十三元之債權存在
    ，此有台灣台中地方法院八十九年二月十四日八十九年度促字第七○九八號核發
    支付命令及確定証明書附卷可稽，足見債務人劉憲文與被上訴人甲○○之間有因
    契約關係所生債權債務關係，堪認為真實。而上訴人對於劉憲文各有五千萬元之
　　票據債權等情，有支票及退票理由單影本各一件附卷可稽，復為劉憲文於原審八
　　十六年七月二十四日、同年十月二十三日審理中出庭作證時所自承（見原審卷第
　　三十二頁倒數第三行、第六十五頁倒數第四行），上訴人主張代位劉憲文依寄託
　　物返還請求權請求雖與法不合，然劉憲文之債權人劉錦環就系爭帳戶所實施之假
　　處分，已於八十六年六月十八日撤銷，詎劉憲文仍怠於行使其權利（詳如後述第
　　七點），上訴人自得代位請求返還該款項。被上訴人抗辯劉憲文對被上訴人並無
　　系爭五千八百萬元債權之返還請求權，不足採信。再者，當事人約定，一方以他
　　方名義存款於金融機關，名義人僅單純出借名義，對存款無管理、處分之權，存
　　單、印章、存摺均由借用人持有，借用人並得自由提、存款，為消極信託契約，
　　消極信託契約借用人之提款行為，乃權利之行使，無侵害名義人權利可言（最高
　　法院八十八年度台上字第一七二五號判決參照）。又消極信託，除有確實之正當
　　原因外，通常多屬通謀而為之虛偽意思表示，極易助長脫法行為之形成，法院固
　　難認其行為之合法性，惟此僅於委託人向受託人請求時始有其適用，倘由第三人
　　主張時，如委託人之債權人主張，即難認消極信託行為非為合法，否則殊難保護
　　受害之第三人。本件上訴人就劉憲文與被上訴人間因契約所生之債權債務關係，
　　自得代位其向被上訴人請求返還該款項，當無疑義。
七、被上訴人雖抗辯債務人劉憲文對被上訴人並未怠於行使其權利，上訴人自不得代
    位行使。惟查被上訴人之存款早經檢察官於八十六年五月三十日解除扣押，劉憲
    文於八十六年六月十三日釋放，此觀檢察官扣押被上訴人之存款六千一百多萬元
    ，已於提起公訴時解除扣押，經他債權人劉錦環以台灣台中地方法院八十六年度
    執九字第三七五九號終局執行三百多萬元，剩餘五千八百萬元，上訴人唯恐被上
    訴人脫產，由上訴人予以假扣押，被上訴人不服提出異議，亦經執行法院駁回異
    議等情，業據上訴人於一審時提出執行命令、一審之民事裁定書可稽。故上訴人
    假扣押之五千八百萬元，已與被上訴人所稱檢察官扣押無關。而被上訴人亦於本
    院更審前自承系爭帳戶之存款則自八十六年二月十九日起為台中地檢署檢察官以
    其為劉憲文犯罪之證據，予以扣押在案，至同年五月三十日始發函大眾銀行台中
　　分行解除扣押（見更審前本院八十七年度重上字第十六號卷第三十八頁被上訴人
　　之民事答辯狀）。被上訴人之系爭帳戶存款五千八百萬元，早經檢察官於八十六
　　年五月三十日解除扣押，債務人劉憲文於八十六年六月十三日釋放後，雖上開帳
    戶被扣押期間，另有劉憲文之債權人劉錦環於八十六年四月二十四日向臺灣臺中
　　地方法院民事執行處聲請假處分，經執行法院以八十六年四月二十九日八十六年
　　度執九字第三七五九號執行命令，諭知禁止債務人劉憲文及被上訴人收取對大眾
　　銀行股份有限公司之債權，或為其他處分，大眾銀行亦不得對劉憲文及被上訴人
　　清償，被上訴人亦不得對劉憲文清償之處分，至八十六年六月十八日，經劉錦環
　　具狀向執行法院陳報已自大眾銀行台中分行收取劉憲文所有存於該行之存款債權
　　，始撤銷該假處分等情，有臺灣臺中地方法院民事執行處八十六年度執字第三七
　　五九號給付票款民事執行卷宗為憑，復為被上訴人所不爭。於上開帳戶經撤銷該
　　假處分後，應可行使其權利，而劉憲文仍未向被上訴人行使權利，即難謂無怠於
　　行使權利之情事。且按債務人怠於行使權利，不因債務人以後是否繼續怠於行使
　　權利而影響債權人已行使之代位權，故債權人之代位起訴，不限制債務人以後自
　　己之起訴，而債務人以後之起訴，亦不影響債權人在前之代位起訴（參照最高法
　　院六十七年度第十次民事庭會議決議意旨）。債務人劉憲文於本件訴訟中始對於
　　被上訴人請求核發支付命令，不影響上訴人本件代位權之行使，亦無更改劉憲文
　　已怠於行使權利之事實。是被上訴人所為劉憲文未怠於行使權利之抗辯，不可採
　　信。
八、綜上所述，上訴人主張伊代位劉憲文本於債權債務關係，請求被上訴人返還款項
    ，而由伊代為受領，為有理由，被上訴人所辯，為不足取。原審為上訴人敗訴之
    判決，尚有未洽，上訴論旨，指摘原判決不當，求予廢棄改判，為有理由，應由
    本院予以廢棄改判如主文所示。
九、兩造陳明就本件判決所命給付願供擔保請准宣告假執行及免為假執行，核無不合
    ，爰分別酌定相當之擔保金准許之。
十、據上論結，本件上訴為有理由，依民事訴訟法第四百五十條、第七十八條、第四
    百六十三條、第三百八十五條第一項前段、第三百九十條第二項、第三百九十二
    條，判決如主文。
中　　　華　　　民　　　國　　九十一　　年　　　一　　　月　　　八　　　日
~B1民事第一庭審判長法　官　林陳松
~B2　　　　　　　　法　官　鄭金龍
~B3　　　　　　　　法　官　王重吉
右為正本係照原本作成。
如對本判決上訴，須於收受判決送達後二十日內向本院提出上訴書狀，其未表明上訴
理由者，應於提出上訴後二十日內向本院提出上訴理由書（須按他造人數附具繕本）
，並繳納送達用雙掛號郵票拾份（每份參拾肆元）。
上訴時應提出委任律師或具有律師資格之人之委任狀；委任有律師資格者，另應附具
律師及格證書及釋明委任人與受任人有民事訴訟法第四百六十六條之一第一項但書或
第二項（詳附註）所定關係之釋明文書影本。
~B 　 　　　　　　書記官　顏子良
中　　　華　　　民　　　國　　九十一　　年　　　一　　　月　　　九　　　日
附註：
民事訴訟法第四百六十六條之一（第一項、第二項）
對於第二審判決上訴，上訴人應委任律師為訴訟代理人。但上訴人或其法定代理人具
有律師資格者，不在此限。
上訴人之配偶、三親等內之血親、二親等內之姻親，或上訴人為法人、中央或地方機
關時，其所屬專任人員具有律師資格並經法院認為適當者，亦得為第三審訴訟代理人
。
                                                                        Ｈ
